臺灣臺南地方法院民事判決
111年度重家繼訴字第6號
原      告  吳永堯
代  理  人  王國忠律師
            莊美貴律師
被      告  吳漢文
            吳淑芳
            吳淑芬即太原麗子


            吳永俊
上  一  人
代  理  人  王朝揚律師
複代理人    黃立緯律師
上列當事人間請求分割遺產事件，本院判決如下：
    主      文
原告之訴及假執行之聲請均駁回。
訴訟費用由原告負擔。
    事實及理由
一、原告主張：
  （一）緣原告與被告吳永俊、吳淑芳、吳淑芬係被告吳漢文與
        被繼承人即母親莊素蘭之子女，母親莊素蘭不幸於民國
        108年10月3日辭世，其繼承人有配偶吳漢文、子女吳永
        俊、吳永堯、吳淑芳、吳淑芬等五人，母親死亡前與原
        告及父親吳漢文一同住在臺南市○區○○路000巷00號，喪
        事處理完善後，清查母親遺產計如起訴狀附表所示，經
        財政部南區國稅局核定課稅遺產總額為新臺幣（下同）
        29,478,865元、另有符合遺產稅法第16條第12款、被繼
        承人遺產中經政府闢為公眾通行道路之土地或其他無償
        供公眾通行之道路土地，經主管機關證明者。但其屬建
        造房屋應保留之法定空地部分，仍應計入遺產總額之土
        地價值4,065,155元，合計遺產總額為33,544,015元。
  （二）父親與母親係於43年11月22日結婚，因母親係任職公務
        員，保守顧家，所以父親就將經濟大權全數交由母親掌
        理，夫妻所有財產都是登記或寄放在母親名下。兩老相
        互扶持，有病痛時，所有經濟來源都是母親支應。母親
        不幸辭世後，其帳戶存款都無法動用，但父親健康不佳
        ，迄今已多次住院，醫藥費花費不貲，因雙方間無法達
        成分割協議，以致迄未能動用母親帳戶内存款，父親的
        醫藥及生活開銷大都靠原告支應，苟再無法利用母親帳
        戶存款，原告亦無力可應付，雖請求其他手足儘早辦理
        遺產分配，迄仍未獲回應。加以南區國稅局催繳遺產稅
        孔急，原告無奈，只能訴請司法機關依法裁判。
  （三）繼承人等迄未能達成遺產分割協議，乃因父親吳漢文考
        量己身已年老殘障又體弱多病，為日後不累及子孫，所
        以要求依夫妻財產制分配剩餘財產先將屬自己的剩餘財
        產取回，其餘屬母親的遺產範圍始依繼承比例各分配五
        分之一，惟部分繼承人堅持父親不能行使剩餘財產分配
        請求權，主張每位繼承人各分得五分之一的財產，各有
        所堅持，雖請長輩出面協調，惟仍無效。又因國稅局原
        核算父親行使剩餘財產分配請求權後，母親所留遺產扣
        除各項免稅額後應納遺產稅額為零，反之則應納遺產稅
        額高達700,424元，但部分繼承人拒絕就原核定免稅的
        分配方案辦理，以致國稅局重新核定兩造共應缴納遺產
        稅700,424元，缴納期間自110年7月11日起至110年9月1
        0日止。展延至110年9月20日，逾期還要繳納滯納金。
  （四）父、母親一生辛苦賺錢，捨不得花用，父親更是將所有
        財產移交母親管理儲存，母親所留財產，除部分係繼承
        所得外，都是父母二人共同努力的成果，就母親所留遺
        產，不管情理上或法律上，父親本就有一半的權利。母
        親生前與父親及原告一同居住，現父親仍是由原告照顧
        ，母親辭世後，父親多次住院期間，因母親帳戶存款不
        能動用，無力聘僱看護，所以大部分也是原告負責陪伴
        。父親對母親的財產既有其應得的權利，豈能因為部分
        繼承人的不配合，即令父親不能享有其應有的照護，至
        少可用這些錢來僱用看護，照顧父親的生活起居。
  （五）原告尊重父親的決定，由父親先行使夫妻剩餘財產分配
        請求權後，其餘遺產再由兩造各以五分之一的比例分配
        。除起訴狀附表編號13及15兩部分存款，因辦理母親喪
        事需要，先行提領運用，其金額的變動及分配方法另詳
        如下述外，其餘分配方法均如起訴狀附表所示。
  （六）編號13帳戶餘額原為580,042元，母親死亡後，為籌辦
        喪事及應付日後需要，原告分別於108年10月4日及10月
        7日各提領100,000元及480,000元，是以目前此帳戶餘
        額包含利息為341元。另編號15凱基帳戶餘額應為1,230
        ,533元，而非核定的1,230,784元，原告為籌辦母親喪
        事及應付日後需要，於108年10月16日將此帳戶三筆定
        期存款分別為299,131元、430,000元、450,000元解約
        存入帳戶内，加計原帳戶餘額51,402元，總金額為1,23
        0,533元，同日全數轉存入原告所有凱基銀行東門分行0
        00000000000號帳戶内，嗣於108年10月24日匯出360,03
        0元償還吳淑芬墊借的喪葬費，餘額及利息共872,239元
        ，迄未再動用，現仍儲存在原告上開帳戶内（帳戶餘額
        為883,073元，扣除原告原有餘額10,834後，即屬母親
        遺產尚儲存在原告帳戶内的數額）。
  （七）母親莊素蘭喪事處理花費明細：⒈臺南市殯葬管理所殯
        儀設施規費1,200元；⒉慈暉生命美學代收費217,000元
        ；⒊骨灰位230,000元；⒋長生祿位150,000元；⒌個人式
        管理費16,000元；⒍長生祿位管理費8,000元；⒎天心園
        素食18,000元，總計母親莊素蘭個人喪葬費用為640,20
        0元，五位繼承人平均分攤，每人分攤額為128,040元。
        另為求父親百年後骨灰能與母親放在一起，所以同時購
        買另一個骨灰位230,000元及管理費16,000元，此部分
        金額246,000元，父親表明願意自其個人所分得的剩餘
        財產中自行負擔。
  （八）依上開二項編號13、15的遺產運用說明，每位繼承人應
        分得金額為58,004＋123,053＝181,057元，扣除每人應分
        擔的母親喪葬費用128,040元後，每人尚可分得此二項
        遺產數額為53,017元，應由原告凱基帳戶遺產餘額中給
        付。又此二項遺產應分配予父親的剩餘財產分別為290,
        021元及615,266元，總計為905,287元，扣除父親自願
        負擔的預購骨灰位230,000元及管理費16,000元，合計2
        46,000元後，父親尚有夫妻剩餘財產餘額659,287元，
        加計應分配的遺產53,017元，合計712,304元，亦應由
        原告自上開凱基銀行帳戶中給付。
  （九）附帶說明：原告自編號13領取100,000元、480,000元，
        及自編號15内餘額1,230,533元匯入原告凱基帳戶，總
        額為1,810,533元，除支出母親喪葬費640,200元外，一
        併支付父親預購的骨灰位230,000元及管理費16,000元
        ，原應有餘額924,333元，而原告凱基帳戶中現存母親
        遺產為872,239元，差額52,094元係用於父親這段期間
        的生活費用及醫療支出，此差額部分原告願全數負擔。
  （十）因兩造無法達成分割遺產共識，而父親有不時之需，原
        告現已無資力支應，只能提起本件遺產分割訴訟，並請
        求准原告得供擔保宣告假執行。
  （十一）並聲明：
　　　　　⒈被告應協同就起訴狀附表所示被繼承人莊素蘭之遺
            產辦理分割；分割方法除附表編號13、編號15外，
            餘按附表所示遺產分配方式分割。
　　　　　⒉起訴狀附表編號13、編號15遺產分配方式：原告另
            應分別給付被告吳永俊、吳淑芳、吳淑芬三人各伍
            萬叁仟零壹拾柒元；給付被告吳漢文柒拾壹萬貳仟
            叁佰零肆元。
　　　　　⒊訴訟費用由原告與被告每人各負擔五分之一。
　　　　　⒋原告願供擔保，請准宣告假執行。
二、按原告之訴，依其所訴之事實，在法律上顯無理由者，法院
    得不經言詞辯論，逕以判決駁回之。但其情形可以補正者，
    審判長應定期間先命補正，民事訴訟法第249條第2項第2款
    定有明文。
三、次按繼承人有數人時，在分割遺產前，各繼承人對於遺產全
    部為公同共有，民法第1151條定有明文。而繼承人請求分割
    該公同共有之遺產，性質上為處分行為，如係不動產，依民
    法第759條規定，於未辦妥繼承登記前，不得為之（最高法
    院88年度台上字第1053號判決要旨參照）。查本件被繼承人
    莊素蘭於108年10月3日死亡，兩造均為被繼承人莊素蘭之繼
    承人，又被繼承人莊素蘭死亡後遺有土地、存款、債權之事
    實，業經原告提出除戶謄本、戶籍謄本、繼承系統表、財政
    部南區國稅局遺產稅核定通知書等件為證，堪予認定。又查
    被繼承人莊素蘭死亡後，繼承人就莊素蘭所遺之土地尚未辦
    理繼承登記乙節，有土地建物查詢資料7件附卷可稽，揆諸
    前開說明，兩造於未就前開不動產辦妥繼承登記前，不得訴
    請分割遺產，準此，原告訴請分割被繼承人莊素蘭所遺之不
    動產，為無理由，不應准許。
四、又按「民法第1164條所定之遺產分割，係以遺產為一體，整
    個的為分割，而非以遺產中個個財產之分割為對象，亦即遺
    產分割之目的在遺產公同共有關係全部之廢止，而非個個財
    產公同共有關係之消滅。原告既依民法第1164條規定訴請分
    割遺產，除非依民法第828條、第829條規定，經全體公同共
    有人同意，僅就特定財產為分割，否則依法應以全部遺產為
    分割對象。」、「請求分割遺產，應以全部遺產為整體分割
    ，不得以遺產中之各個財產為分割之對象。」（最高法院88
    年度台上字第2837號、87年度台上字第1482號判決參照）。
    查本件原告訴請分割被繼承人莊素蘭所遺不動產，既於法不
    合而不應准許，已詳如前述，則原告訴請分割被繼承人莊素
    蘭之其餘遺產，僅係就被繼承人莊素蘭遺產之一部分為分割
    ，而無法以被繼承人莊素蘭之全部遺產為整體分割，揆諸前
    開說明，原告請求判決分割被繼承人莊素蘭之存款、債權遺
    產，為無理由，無從准許。
五、復按遺產稅未繳清前，不得分割遺產、交付遺贈或辦理移轉
    登記。贈與稅未繳清前，不得辦理贈與移轉登記。但依第41
    條規定，於事前申請該管稽徵機關核准發給同意移轉證明書
    ，或經稽徵機關核發免稅證明書、不計入遺產總額證明書或
    不計入贈與總額證明書者，不在此限，遺產及贈與稅法第8
    條第1項定有明文。查本件原告自承被繼承人莊素蘭之繼承
    人尚未繳納遺產稅乙節，有本院公務電話記錄1件附卷可稽
    ，是揆諸前開規定，在繼承人繳納遺產稅或取得遺產稅免稅
    證明書等相關證明前，原告自不得訴請分割遺產。
六、再依原告之起訴狀及110年9月23日陳報狀所示，原告提起本
    件分割遺產訴訟，乃係為避免繳納財政部南區國稅局核定之
    遺產稅額7,004,240元(原告起訴狀誤載為700,424元)，足認
    原告並無繳納遺產稅之意願，是自無再命原告補正上開要件
    之必要。
七、從而，本件原告訴請分割遺產，顯無理由，爰不經言詞辯論
    ，逕以判決駁回之。
八、據上論結，本件原告之訴顯無理由，依家事事件法第51條，
    民事訴訟法第249條第2項第2款、第78條，判決如主文。
中　　華　　民　　國　　111 　年　　2 　　月　　22　　日
                  　　家事法庭　法  官　葉惠玲
以上正本係照原本作成。
如對本判決上訴，須於判決送達後20日之不變期間內，向本院提
出上訴狀。
中　　華　　民　　國　　111 　年　　2 　　月　　22　　日
                                書記官　陳玉芬